臺灣臺中地方法院民事裁定　　　　　　100年度消債抗字第2號
抗　告　人　張謝民
上當事人聲請免責事件，抗告人對於民國100年2月11日本院99年
度消債聲字第201號所為裁定提起抗告，本院裁定如下：
    主      文
抗告駁回。
抗告費用新台幣壹仟元由抗告人負擔。
    理      由
一、抗告意旨略以：系爭消費明細支出係民國（下同）90年至94
    年間支出，抗告人當時正擔任中國寶島股份有限公司負責人
    ，抗告人為拓展公司業務，除先後擔任台灣酒聯合策進會副
    理事長、理事長，以接觸各地之酒類業務，並且全省跑業務
    ，舉辦活動，因此得以結識各地之客戶。抗告人既身為理事
    長及公司負責人，基於商業上情誼，當然必須負責買單，故
    系爭消費紀錄係抗告人之前從事酒類生意時之拓展，並非抗
    告人個人之浪費支出。嗣抗告人於94年8 月中風，半身麻痺
    迄今，公司業務一落千丈，抗告人才因此負債累累，以抗告
    人今日身體狀況，實無法在外覓得工作賺錢還債，無法繼續
    清償債務，固有免責之原因。並聲明：原裁定廢棄；上廢棄
    部分，抗告人應予免責。
二、按債務人有下列各款情形之一者，法院應為不免責之裁定，
    但債務人證明經普通債權人全體同意者，不在此限：（一）
    於7年內曾依破產法或本條例規定受免責。（二）隱匿、毀
    損應屬清算財團之財產，或為其他不利於債權人之處分。（
    三）捏造債務或承認不真實之債務。（四）因浪費、賭博或
    其他投機行為，致財產顯然減少或負擔過重之債務，而生開
    始清算之原因。（五）於清算聲請前一年內，已有清算之原
    因，而隱瞞其事實，使他人與之為交易致生損害。（六）明
    知已有清算原因之事實，非基於本人之義務，而以特別利於
    債權人中之一人或數人為目的，提供擔保或消滅債務。（七
    ）隱匿、毀棄、偽造或變造帳簿或其他會計文件之全部或一
    部，致其財產之狀況不真確。（八）故意於財產及收入狀況
    說明書為不實之記載，或有其他故意違反本條例所定義務之
    行為，消費者債務人清理條例第134 條，定有明文。又上開
    清理條例之立法目的，乃在兼顧債權人與債務人雙方之利益
    ，期使陷於經濟上困境之消費者得以清理債務，並利用更生
    或清算程序妥適調整債務人與債權人及其他利害關係人間之
    權利義務關係，亦求保障債權人獲得公平受償，並謀求消費
    者經濟生活之更生機會。申言之，上開制度並非在使債務人
    事前恣意消費所造成之債務，完全轉嫁予債權人負擔；故法
    律所定債務人免責之制度，僅在鼓勵勤勞誠實之債務人，而
    非縱容浪費、投機或不誠實之債務人。倘債務人事前恣意消
    費，事後又不思如何積極履行清償債務，反而著眼於消費者
    債務清理條例中之免責制度，以求全免責任，自與上開立法
    本旨中保障債權人可獲得公平受償之權利有違。再者，債務
    人依清算程序進行債務之清理，債權人將因清算程序之許可
    進行而蒙受債權無法滿足受償之損失，是其清算程序之進行
    ，自應秉持公正與誠信，如債務人對於清算之原因有可歸責
    性，或有虛偽不實、隱匿或違反誠信原則，及違反本條例所
    定各項義務之行為，自致害及債權人之權益或影響清算程序
    之進行，自不宜予以免責（消費者債務清理條例第132 條立
    法理由參照）。是法院自得依上開原則綜合考量，並佐以債
    務人消費之原因是否逾越「一般通常生活之必要費用」，資
    以判斷有無消費者債務清理條例第134條第4款所稱之浪費、
    賭博或有任何投機行為等原因。
三、經查：
  （一）抗告人前經本院99年度消債清字第91號裁定開始並同時
        終止清算程序確定在案，經本院依職權調閱相關卷宗查
        核無誤。抗告人聲請免責，經本院通知全體無擔保債權
        人表示意見結果，除債權人磊豐國際資產管理股份有限
        公司、王周過、謝佩琪、蔡順進、黃衍銘、阮先化、侯
        鎮濤、交通部公路總局臺北區監理所未表示意見外，下
        列債權人均表示不同意抗告人免責，其等意見如下：
  合作金庫商業銀行股份有限公司：抗告人餐飲消費場地多次
    為魚翅餐廳及酒樓，且單月內密集前往餐廳消費（見消費日
    期91.8.25、91.9.9、91.9.12、91.9.13、91.9.17、91.9.2
    3、91.9.25、91.10.14帳單），其後亦不定期出入各大餐廳
    、大型百貨、汽車旅館、觀光飯店消費，純屬個人玩樂享受
    ，非屬通常生活所需，且有違個人消費能力。此外，92 年8
    月10日於華納威秀觀賞電影，單日玩樂消費達4,619 元，可
    見抗告人消費毫無節制。又抗告人於93年10月14日前已多次
    僅繳納循環信用利息，但其往返台中花蓮卻搭乘華信航空班
    機，且加油站之簽帳亦屬頻繁，其交通工具顯以汽車代步，
    足見抗告人確有奢侈浪費情事。
  國泰世華銀行股份有限公司：抗告人於93年6 月間向本行辦
    理信用卡代償60,000元，即表示抗告人之經濟狀況已無法負
    擔高利率貸款，就本行之消費明細以觀，主要消費為大額預
    借現金、餐廳魚翅、加油站…及大額代償款等，顯非一般通
    常生活之必要費，屬消費者債務清理條例第134條第4款所稱
    「浪費、賭博或其他投機行為，致財產顯然減少或負擔過重
    之債務」等情形，故應為不免責之裁定。
  兆豐國際商業銀行股份有限公司：抗告人曾有多筆預借現金
    之消費，不論其預借現金之目的為何，抗告人應審慎評估其
    經濟能力及將來可否全數償還等，而非任意且密集借用現金
    ，可推知其生活過於依賴功能，逐漸累積成債務，抗告人應
    再尋求其他方法賺取金錢，非一味的依賴使用信用卡功能。
    故因其為考量收支平衡道理，只是不斷借用現金致使背負龐
    大債務之行為，實難不認其是有浪費之情形產生。此外，就
    其消費內容可發現抗告人曾至加油站加油至1,000 元以上，
    推知其交通工具為汽車，然汽車並非一般人皆能負擔之交通
    工具，仍可找其他工具代替，抗告人既已陷入負債情況中，
    已欠缺足夠經濟能力，卻又仍以汽車作為代步工具，顯足認
    其係有奢侈浪費之行為，按消費者債務清理條例第134 條規
    定應為不免責之裁定。
  臺灣中小企業銀行股份有限公司：不同意抗告人免責。
  聯邦商業銀行股份有限公司、摩根聯邦資產股份有限公司：
    抗告人本身既乏資力，卻透支消費與高額借款，概屬自願成
    但逾越其支付能力之風險，即屬浪費、賭博或其他投機行為
    ，以致財產顯然減少或負擔過重之債務，如以無力支付為由
    竟將風險由各債權人承擔，亦不符公平正義之原則，而產生
    欠債可以不還之觀念，當非訂定條例之最終目的，故不同意
    抗告人免責。
  遠東國際商業銀行股份有限公司：抗告人持本行信用卡期間
    常有非屬通常生活所需之鉅額消費，例如：預借現金、量販
    店、百貨公司、餐廳、航空公司及郵購等，況對照其消費時
    點，這些消費亦非其身體殘疾所產生之生活必要開銷，抗告
    人所負債務顯係因本身過度奢侈浪費所致，已屬消債條例第
    134條第1項第4 款所述「浪費、賭博或其他投機行為，致財
    產顯然減少或負擔過重之債務」，是以應予不免責裁定。
  台新國際商業銀行股份有限公司：抗告人多數提領逾越其每
    月薪資所得，且其動用現金卡之初即開始動用循環利息，還
    款多為最低應繳金額，其主觀上應已知悉其清償能力並不足
    以負擔其所欲享有之消費，仍持續性大額提領現金消費，有
    違常情，難謂此類消費均為生活所必需。況抗告人大額預借
    現金已超過一般人之花費用度，非為生活所必須，顯見抗告
    人陷於經濟困頓實肇因其不思節制大量消費所致，故抗告人
    確有消費者債務清理條例第134條第4款應不免責之情事，請
    鈞院為清算不免責裁定。
  安泰商業銀行股份有限公司：債權人於93年5 月借貸抗告人
    116 萬元，用以代償其他金融機構之信用卡、現金卡等，抗
    告人如不再持續擴張信用與不當消費，債務應僅存本行一家
    ，該債務自為消滅不存在，並可於7 年內清償完畢，然檢視
    今日債權人中卻包含應以代償消滅之金融機構，顯然抗告人
    並未自我節制消費，持續在過度消費致使債務膨脹，抗告人
    之消費習慣顯為債清條例第134條第4款所稱「浪費、賭博或
    其他投機行為，致使財產顯然減少或負擔過重之債務」等不
    免責事由相當。
  中國信託商業銀行股份有限公司：抗告人於本行欠款除92年
    6 月間代償遠東銀行11萬元外，其餘欠款多為預借現金、大
    賣場、全國電子、高價飲食店所致，其數額與性質應非屬一
    般日常生活所必需，且抗告人於無法清償全額欠款，僅以最
    低應繳方式攤還此明知經濟情況已有困難之際，猶持續借款
    及奢侈性消費。綜觀其全部負債情形，抗告人當時之負債應
    已逾越可得支配之所得，其有將此負債大於收入承擔之高風
    險逕行轉嫁於相對人承擔，不符公平原則。又抗告人未達法
    定退休年行，如具工作能力，應竭力清償債務，以防止消債
    條例被濫用，影響相對人公平受償機會，故應予不免責裁定
    。
  金陽信資產管理股份有限公司：不予免責。
  誠第一資產管理股份有限公司：抗告人明知無能力清償債
    務，仍向原債權人寶華商業銀行股份有限公司辦理現金卡使
    用並逾期未清償，顯見抗告人並無積極清償債務之誠意，而
    係僅欲藉由本條例脫免清償債務，堪認有本條例第134條第4
    款之事由，應予不免責裁定。
  新光行銷股份有限公司：抗告人係90年2 月開始使用新光（
    原誠泰）銀行信用卡，惟自94年9 月後即未再繳納消費款項
    ，且觀抗告人之消費明細內除誠泰銀行卡片貸款150,000 元
    、預借現金12筆計280,000元、代償大眾銀行34,000 元、興
    興餐廳魚翅專賣店7筆計34,656元、昂齊旅行社有限公司91,
    155元、歐麗旅館有限公司10,750 元及多加餐廳之飲食消費
    …等，多為奢侈消費。由此可見，抗告人明知其收入有限及
    還款能力低落，卻仍未節制，是此申請清算之原因，實為抗
    告人消費未節省所致，應為不免責之裁定。
  臺灣銀行股份有限公司：抗告人尚欠相對人623,929 元及利
    息、違約金，應駁回抗告人之免責。
  良京實業股份有限公司：相對人對抗告人有二筆債權，其中
    受讓自原債權人寶華銀行（原名泛亞銀行，後由星展銀行合
    併）之債權，係信用卡借款，抗告人該件之信用卡申請書上
    ，註明代償台新銀行之現金卡債務14萬元，再據寶華銀行提
    供之抗告人信用卡消費明細表，亦有抗告人預借現金、刷卡
    向台新銀行償還欠款之消費紀錄，而本次清算時，債權人欄
    仍有台新銀行，顯見抗告人慣性借新債還舊債之後，又有大
    筆預借現金，足證抗告人大肆擴張信用，毫無節制向各債權
    銀行舉債，顯有消費者債務清理條例第134條第4款之事由，
    故應裁定不免責。
  （二）復查抗告人自始即明知並無充分之收入以支付卡款，以
        繳納最低應支付款之方式刷卡消費或預借現金使用，此
        有卷附債權人清冊、財產及收入狀況說明書、財團法人
        金融聯合徵信中心當事人查詢個人資料（信用報告）回
        覆書、稅捐機關96年、97年度各類所得及財產資料清單
        及各債權人提供之消費借貸明細資料等在卷可稽。且依
        上述資料所示，抗告人除貸借現金外，其大部分消費所
        在均為餐飲業、百貨量販業、加油站、分期購物、支付
        保險、機票等，另有部分支付如「興興餐廳魚翅專賣店
        」、「武陵富野度假村」、「醇燒飲食店」、「大岡越
        餐飲有限公司」、「橋林餐飲事業有限公司」、「八方
        園餐廳」、「陶園茗（股）公司」、「興農（股）公司
        」、「車亭企業（股）公司」、「華信航空（股）公司
        」、「李家村食堂有限公司」、「家福（股）公司」、
        「阿鎮餐廳」、「東榮旅行社（股）公司」等不當或奢
        侈消費，且每次消費之金額均高達數千元以上甚或萬元
        ，抗告人明知對該消費或借款並無支付能力，本即應量
        入為出，節約消費，不應該為該等消費支出或預借現金
        使用，致累積欠款而至無法支付之地步，顯見抗告人並
        無還款誠意，堪認其確有因浪費或其他投機行為，致財
        產顯然減少或負擔過重之債務，而生開始清算原因。
  （三）抗告人辯稱：系爭消費乃係抗告人之前從事酒類生意時
        拓展業務費用，並非抗告人個人浪費支出云云。然查，
        抗告人向上述銀行借款，其所投資酒類生意慘澹，即需
        思索如何節省生活開支，量入為出，如已無營利況狀，
        更應檢討是否繼續營運，然抗告人卻反而擴大借貸資金
        繼續週轉，用以支付拓展業務費用等等，實難認其無浪
        費或投機行為，並因而使財產顯然減少。抗告人前揭消
        費，未謹慎評估經營酒類生意之風險，而大量預借現金
        及刷卡消費，其行為顯已有投機之心態，嗣後再以無法
        清償欠款聲請免責，亦有違公平。
  （四）另抗告人抗辯：其於94年8 月中風，半身麻痺迄今，公
        司業務一落千丈，才因此負債累累，且抗告人並無法在
        外覓得工作賺錢而繼續償還債務，故有免責之原因等語
        ，則其自身既無充分之收入以支付卡款，即應謹慎消費
        、撙節開支，節省生活非必要性開支，以求致力還款於
        各債權人。詎抗告人自90年9月10日起至94年7月20日止
        預借現金，金額介於5,000元至190,000元之間，尤以92
        年3月25日、92年7月7日分別向遠東銀行預借11萬元、1
        0萬元，92年8月7日向台新銀行預借14萬元，93年5月17
        日單日預借現金合計高達55萬元。另抗告人92年4月7日
        即由兆豐銀行帶償92,000元，嗣於92年6月3日由中國信
        託帶償11萬元，且消費內容有為數眾多者均屬浪費、奢
        侈之情形，已詳如前述。再參諸抗告人於申請代償或預
        借現金後，每月均僅繳納最低應繳金額，顯然借貸之主
        要用途並非作為清償債務，而係供自己消費使用，其頻
        繁借貸、消費之金額嚴重逾越其可得支配之所得，且抗
        告人在已預見自己負債累累之情況下，猶為大量、非必
        要性之消費行為，迄至其聲請免責時之債權人計有23家
        之多，負債金額高達11,745,967元，實難認抗告人有與
        全體債權人為清償債務之誠意，亦難認抗告人無利用清
        算程序規避債務之道德風險。據上，依抗告人之債權人
        所提出之消費明細顯示，抗告人既未量入為出，其消費
        金額、內容又與其收入不相當，更逾越通常生活所必需
        之開銷至鉅，堪認抗告人確有因浪費致負擔過重之債務
        ，而生開始清算之原因，自有可歸責事由，依消費者債
        務清理條例第134條第4款之規定，應為不免責之裁定。
四、綜上所述，抗告人之大量預借現金及消費行為，均非生活必
    要之支出，而屬奢侈、浪費或其他投機行為之性質，對於清
    算之原因有可歸責性，核與消費者債務清理條例第134條第4
    款所稱：「浪費、賭博或其他投機行為，致財產顯然減少或
    負擔過重之債務」等不免責事由相當，應為不免責之裁定。
    原裁定不予免責，核無違誤，抗告意旨猶指摘原裁定不當，
    求予廢棄並准抗告人為免責聲請，為無理由，應予駁回。
五、據上論結，本件抗告為無理由，依消費者債務清理條例第11
    條第2項、第15條，民事訴訟法第495條之1第1項、第449條
    第1項、第95條、第78條，裁定如主文。
中    華    民    國   100    年     3    月    16    日
                  民事第二庭    審判長法  官  王  銘
                                      法  官  吳崇道
                                      法  官  陳添喜
正本係照原本作成。
不得再抗告。
中    華    民    國   100    年     3    月    16    日
                                      書記官  鐘麗芳